【裁判字號】    88,易,1474
【裁判日期】    890324
【裁判案由】    侵占
【裁判全文】
臺灣板橋地方法院刑事判決                八十八年度易字第一四七四號
    公  訴  人  臺灣板橋地方法院檢察署檢察官
    被      告  乙○○
    選任辯護人  簡維能
                賴俊榮  律師
右列被告因侵占案件，經檢察官提起公訴（八十七年度偵字第五一七六號），本院判
決如左：
    主    文
乙○○意圖為自己不法之所有，而侵占自己持有他人之物，處有期徒刑貳月。
    事    實
一、乙○○係臺北縣三重市長泰里里長，緣常勝建設開發有限公司（以下簡稱常勝公
    司）於民國八十二年底，在臺北縣三重市○○街承造「三和家鄉」大樓新建工程
    ，因開挖地下室不慎造成鄰近五十二人共五十四戶房屋牆壁及地板龜裂，經臺灣
    省土木技師公會派員鑑定估算，雙方於八十四年四月二十日簽定協議書，常勝公
    司同意給付受損住戶房屋修復費用新臺幣（下同）五百六十萬零七百三十元，房
    屋折損補償費用二百二十四萬零二百九十二元，並另由常勝公司提出五百萬元作
    為保證金，及提供坐落臺北市古亭區○○○○段第一一七號、第一一八之一號、
    第一二一號、第一二一之一地號四筆土地、臺北縣三重市○○○段第一七二之一
    七一號樓房一棟設定抵押權二千萬元供擔保，雙方並協議保證金於「三和家鄉」
    興建完成使用執照核發請領一年後，在未繼續損及鄰房前提之前提下，無條件返
    還。嗣於八十四年六、七月間，由時任常勝公司負責人即告訴人丁○○在臺北縣
    三重市○○街十五號將房屋折損補償費用二百三十萬元簽發如附表編號一、二所
    示支票交予乙○○代為轉發受損住戶，並簽發附表編號三、四支票共五百萬元交
    予乙○○作為保證金。上開「三和家鄉」大樓工程於八十六年初完工，乙○○於
    同年六月二十五日簽發個人支票將折損補償費用分別發放予各受損住戶後，竟意
    圖為自己不法之所有，將剩餘款項五萬九千七百零八元侵占入己，未返還常勝公
    司。
二、案經丁○○訴請臺灣板橋地方法院檢察署檢察官偵查起訴。
    理    由
壹、有罪部分：
一、經訊被告矢口否認有何侵占剩餘折損補償費用之行為，辯稱：常勝公司交付二百
    三十萬元支票給伊時，曾表示願將發放後餘款作為伊處理和解之報酬，但伊未接
    受，而轉入長泰里守望相助敦親睦鄰委員會帳戶云云。
二、經查常勝公司於八十二年年底在臺北縣三重市○○街興建「三和家鄉」大樓工程
    ，於施工過程中因開挖地下室不慎造成鄰近包括被告乙○○在內之五十四戶房屋
    牆壁及地板龜裂，經由臺灣省土木技師公會派員鑑定損害及估算修復費用，受損
    住戶由被告代表與常勝公司於八十四年四月二十日簽定協議書，約定由常勝公司
    賠償受損住戶房屋修復費用共五百六十萬零七百三十元，該賠償金於簽定協議書
    時一次領取完畢，另常勝公司再依上開賠償金額之四成給付受損住戶房屋折損補
    償費用共二百二十四萬零二百九十二元，並由常勝公司提出五百萬元作為保證金
    ，該保證金約定於「三和家鄉」大樓完工使用執照核發請領一年後，在未繼續損
    及鄰房前提之前提下，無條件返還予常勝公司，另再由常勝公司提供坐落臺北市
    古亭區○○○○段第一一七號、第一一八之一號、第一二一號、第一二一之一地
    號四筆土地、臺北縣三重市○○○段第一七二之一七一號樓房一棟設定抵押權二
    千萬元供擔保，有協議書一紙附卷可稽，被告與告訴人對上開協議內容之真正並
    不爭執。
三、次查告訴人丁○○於協議書簽定後，在八十四年三至七月間先後以個人名義簽發
    如附表一編號一、二所示二紙支票面額共二百三十萬元作為房屋折損補償費用，
    交予被告轉發各受損住戶。受損住戶成立之自救會於八十四年二月十二日晚間七
    時三十分許，曾假三重市○○街二十三號召開八十四年度第一次會議，會中臨時
    動議議決四成之折損金暫由里長（即被告）保管，以防施工緊急突發搶救之用及
    與訴訟時支出。迄八十五年六月十六日晚間八時許，自救會假上址召開八十五年
    會議，會中決議自即日起受損住戶至里長辦公室領取折損補償金，並宣布自救會
    自即日起解散，有自救會會會議紀錄二紙可稽。被告嗣簽發其在臺灣省合作金庫
    東三重支庫第00491-4 號帳戶支票共四十六紙，票載日期均為八十五年六月二十
    五日，分別方放予除己○○、甲○○、侯廖彩玉、丙○○、陳蔡蕉、及賴李茶等
    六人（己○○等六人部分詳後述之）以外之其他受損住戶，有支票影本四十六紙
    、發放名冊一份、及臺灣省合作金庫東三重支庫八十八年十二月二十九日合金東
    重營字第五五二九號函、八十九年二月二十九日合金東重營字第０八九三號函所
    附被告第004914號支票存款帳戶交易紀錄可查。
四、再查被告自收取丁○○交付如附表一編號一、二所示二紙支票共二百三十萬元後
    ，迄八十五年六月二十五日方放予各受損住戶，其間被告將該二百三十萬元以其
    在臺灣省合作金庫東三重支庫第000000000000-0號綜合存款帳戶進出，分別放置
    定期存款，賺取利息（有關該二百三十萬元先後辦理定期存款之情形詳後述之）
    ，至發放完畢，再扣除上開己○○等六人部分共三十二萬六千三百四十四元，折
    損補償費用尚應有餘款五萬九千七百零八元，依前揭協議書內容所載，折損補償
    費用係二百二十四萬零二百九十二元，是餘款部分協議書既未明文約定，理應返
    還予告訴人丁○○。被告先辯稱告訴人於給付二百三十萬元時曾說餘款部分要給
    伊作報酬云云，為告訴人丁○○否認，被告亦始終未能舉證以實其說，繼又辯稱
    將餘款轉入長泰里守望相助敦親睦鄰委員會帳戶云云，然經本院函查臺灣省合作
    金庫東三重支庫該敦親睦鄰委員會第0000000000000 號活期存款帳戶結果，該帳
    戶自八十五年六月二十五日被告發放折損補償費用後，並無任何上開餘款之入帳
    紀錄，該支庫八十八年十一月二十三日合金東重營字第四九八四號函所附該活期
    存款帳戶開戶資料與交易明細在卷可查，而被告復未能舉出餘款交付長泰里守望
    相助敦親睦鄰委員會之積極事證，顯見該筆餘款仍留在被告上開綜合存款帳戶中
    ，是其前開所辯無足採信。本案被告既無法證明有何擁有該筆餘款之權利，復迄
    未將之歸還告訴人，其將該筆款項據為己有之事實甚明，被告侵占犯行堪予認定
    。
五、核被告乙○○所為，係犯刑法第三百三十五條第一項之普通侵占罪。爰審酌被告
    因一時誤念，致罹刑章，其犯罪之動機、目的、手段、知識程度、所生危害，及
    犯罪後迄未將餘款返還告訴人等一切情狀，量處如主文所示之刑，以示懲儆。
貳、不另為無罪之諭知部分：
一、本件公訴意旨另以：被告乙○○於八十四年六、七月間，收受告訴人丁○○交付
    如附表編號一、二所示支票之折損補償費用二百三十萬元，及附表編號三、四所
    示支票五百萬元之保證金後。竟基於為自己不法所有之概括犯意，連續將受損住
    戶己○○、甲○○、侯廖彩玉、丙○○、陳蔡蕉、及賴李茶等六名之房屋折損補
    償費用共三十二萬六千三百四十四元、及保證金五百萬元侵占入己。因認被告亦
    連續涉犯刑法第三百三十五條第一項之侵占罪嫌云云。
二、惟按犯罪事實應依證據認定之，無證據不得推定其犯罪事實，刑事訴訟法第一百
    五十四條定有明文。再按犯罪事實之認定，應憑證據，如未能發現相當證據，或
    證據不足以證明，自不能以推測或擬制之方法，以為裁判基礎（最高法院四十年
    臺上字第八十六號判例參照）。又認定不利於被告之事實，須依積極證據，茍積
    極證據不足為不利於被告事實之認定時，即應為有利於被告之認定，更不必有何
    有利之證據，有最高法院四十年臺上字第八十六號、三十年上字第八一六號判例
    可資參照。本件公訴意旨認被告乙○○就己○○等六戶之折損補償費用及保證金
    部分連續涉犯刑法第三百三十五條第一項之侵占罪嫌，無非係以告訴人丁○○之
    指訴，及偵查卷附協議書、受損住戶名冊影本各一份、支票影本五紙、收據影本
    六紙、及存證信函影本一件等為其論據。
三、經訊被告乙○○堅決否認有何連續侵占犯行，辯稱：常勝公司興建「三和家鄉」
    大工程，因施工不慎造成鄰近共五十四戶房屋損害，受損住戶於八十三年四月間
    成立自救會，伊受全體住戶委託負責與常勝公司進行協調賠償事宜，雙方於八十
    四年四月間達成和解，約定常勝公司除賠償受損住戶房屋修復費用五百六十萬零
    七百三十元，另依修復費用之四成支付房屋折損補償費用共二百二十四萬零二百
    九十二元，並提出五百萬元作為保證金。房屋修復費用業經常勝公司簽發支票交
    受損住戶領取，折損補償費用起先係由常勝公司簽發二百三十萬元支票一紙，因
    屆期跳票，丁○○始再以個人名義簽發八十萬元及一百五十萬元支票各一紙，保
    證金則由常勝公司簽發一百萬元及四百萬元支票各一紙，交伊轉發及保管。自救
    會於八十四年二月十二日開會決議折損補償費用暫不發放由伊保管，作為緊急突
    發搶救及訴訟之預備金，伊遂依決議將二百三十萬元之折損補償金連同保證金存
    放銀行帳戶，迄八十五年五、六月間該大樓結構體完工，自救會於同年六月十六
    日決議開始發放折損補償費用，其中受損住戶己○○、甲○○、侯廖彩玉、丙○○、陳蔡蕉、及賴李茶等六人之折損補償費用，係由丁○○之子陳俊男自行發放
    ，伊便扣除該六戶，簽發四十六紙支票交陳俊男發放，並要求陳俊男提出己○○
    等六戶之收據，伊始能將該六戶之折損補償費用退還常勝公司，陳俊男取走支票
    後，因無法聯絡部分受損住戶，曾將部分支票再交伊轉發，嗣陳俊男於八十五年
    六月底將發放名冊交給伊時，尚有九戶未領到，由伊代為轉發完畢。常勝公司交
    付二百三十萬元支票給伊時，曾表示願將發放後餘款作為伊處理和解之報酬，但
    伊未接受，而轉入長泰里守望相助敦親睦鄰委員會帳戶。至五百萬元之保證金伊
    僅代為保管，嗣後已與常勝公司和解返還，並未侵占該筆款項等語。
四、經查常勝公司與受損住戶代表即被告於八十四年四月二十日簽定協議書，約定由
    常勝公司賠償受損住戶房屋修復費用共五百六十萬零七百三十元，該賠償金於簽
    定協議書時一次領取完畢，另常勝公司再依上開賠償金額之四成給付受損住戶房
    屋折損補償費用共二百二十四萬零二百九十二元，並由常勝公司提出五百萬元作
    為保證金，該保證金約定於「三和家鄉」大樓完工使用執照核發請領一年後，在
    未繼續損及鄰房前提之前提下，無條件返還予常勝公司，另再由常勝公司提供坐
    落臺北市古亭區○○○○段第一一七號、第一一八之一號、第一二一號、第一二
    一之一地號四筆土地、臺北縣三重市○○○段第一七二之一七一號樓房一棟設定
    抵押權二千萬元供擔保等情，已見前述。常勝公司與被告嗣於八十五年六月二十
    二日再簽定和解書與協議書各一紙（見偵查卷第四十一頁、第四十二頁），惟內
    容與第一份協議書大致相同。次查上開受損住戶房屋修復費用共五百六十萬零七
    百三十元，經常勝公司於協議書簽定後旋即發放各受損住戶領取，告訴人與被告
    對此部分金額之發放並無爭執，則此部分爭執點厥為被告對己○○等六戶之折損
    補償費用及保證金二筆款項之處理過程，有無涉及公訴意旨所指之侵占犯行。
五、查告訴人丁○○於協議書簽定後，在八十四年三至七月間先後以個人名義簽發如
    附表一編號一、二所示二紙支票面額共二百三十萬元作為房屋折損補償費用，及
    以常勝公司丁○○名義簽發如附表一編號三、四所示支票面額共五百萬元作為保
    證金交予被告收執，有該支票影本四紙在卷可查。經本院依職權調查被告取得附
    表一所示之四紙支票後，其金額之流向如下：
（一）附表一編號一所示面額八十萬元支票，被告於八十四年六月二十六日提示兌現
      ，於同年月二十七日將之辦理定期存款一年，至八十五年六月二十七日到期，
      轉帳存入其在臺灣省合作金庫東三重支庫第000000000000-0號綜合存款帳戶。
（二）附表一編號二所示面額一百五十萬元支票，被告於八十四年七月二十九日提示
      兌現，於同年八月七日將其中一百萬元分成五十萬元二筆辦理放定期存款一年
      ，另五十萬元於同年八月八日放定期存款一年，分別於八十五年八月七日及八
      月八日到期，三筆定存到期後先後於八十五年八月八日及八月二十二日轉帳存
      入被告上開綜合存款帳戶。繼於八十五年八月二十二日自該帳戶轉支三十萬元
      辦理定期存款一年，至八十六年八月二十二日到期，再轉入上開綜合存款帳戶
      。繼又於八十六八月三十日再將三十萬元轉放定期存款二個月，於同年十月三
      十日到期，復轉入上開綜合存款帳戶。
（三）附表一編號三所示面額一百萬元支票，被告於八十四年六月六日提示兌現，於
      同年六月八日轉辦定期存款七個月，於八十五年一月八日到期，繼於同年一月
      十四日辦理定期存款一年，於八十六年一月十四日到期，轉帳存入上開綜合存
      款帳戶，又於同日無摺轉支該一百萬元，辦理定期存款六個月，於八十六年七
      月十四日到期，轉入上開綜合存款帳戶，再於同年七月十五日轉支該一百萬元
      辦理定期存款一個月，於同年八月十五日到期，再轉入上開綜合存款帳戶。
（四）附表一編號四所示面額四百萬元支票，被告於八十四年三月二十日以其在臺灣
      省合作金庫東三重支庫開立之第0000000000000 號長泰里守望相助敦親睦鄰委
      員會活期存款帳戶提示兌現，於同年四月十四日提領分四筆各一百萬元辦理七
      個月之定期存款，於同年十一月十四日到期，轉帳存入其前開綜合存款帳戶，
      並於當日將其中三百七十萬元無摺轉支，辦理三筆各一百萬元及一筆七十萬元
      為期一年之定期存款，另將所餘三十萬元轉帳支出，存入其在合作金庫第0049
      14號支票存款帳戶。上開三百七十萬元之定期存款於八十五年十一月十四日到
      期，轉入被告上開綜合存款帳戶，被告旋於同日再將其中三百萬元無摺轉支辦
      理三筆各一百萬元為期六個月之定期存款，繼於同年十二月十三日再將七十萬
      元中之五十萬元轉帳支出存入其上開支票存款帳戶。又上開三百萬元之定期存
      款於八十六年五月十四日到期，轉入被告上開綜合存款帳戶，於翌日（五月十
      五日）無摺轉支，辦理三個月之定期存款，於八十六年八月十五日到期，轉入
      被告上開綜合存款帳戶，同日被告再將其中二百萬元辦理二筆各一百萬元為期
      二個月之定期存款，另一百萬元留存於該綜合存款帳戶內，而二百萬元之定期
      存款於同年十月十五日到期，轉入被告上開綜合存款帳戶內。
（五）被告嗣於八十六年十一月十三日自該帳戶存款轉帳支出三百五十萬元，匯入其
      妻莊少華在世華商業銀行三重分行第00000000000 號帳戶作為股款交割之用。
      莊少華繼於翌日（十一月十四日）由其帳戶匯款三百萬元入被告上開綜合存款
      帳戶，被告再於同年十一月十七日自該綜合存款帳戶無摺轉支三百四十萬元，
      並辦理三筆各一百萬元及一筆四十萬元為期一個月之定期存款，於同年十二月
      十七日到期轉入該綜合存款帳戶。同日被告再自該帳戶無摺轉支三百八十萬元
      ，並辦理三筆各一百萬元及一筆八十萬元為期三個月之定期存款，於八十七年
      三月十七日到期，轉入該綜合存款帳戶，被告復於八十七年三月三十日轉帳支
      出三百九十萬元入前開長泰里守望相助敦親睦鄰委員會活期存款帳戶，同日又
      由莊少華由中信銀行三重分行匯入五十萬元，及於同年四月一日由世華銀行三
      重分行匯入四十五萬元，迄八十八年三月十二日被告簽發支票五百萬元交予常
      勝公司作為返還保證金之用。
  上開被告運用附表一所示四紙支票金額之經過，有被告臺灣省合作金庫東三重支庫
  第000000000000-0號綜合存款帳戶存摺、該支庫八十八年十二月二十九日合金東重
  營字第五五二九號函及八十九年二月二十九日合金東重營字第０八九三號函所附被
  告第004914號支票存款帳戶交易紀錄、該支庫八十八年十一月二十三日合金東重營
  字第四九八四號函所附第0000000000000 號長泰里守望相助敦親睦鄰委員會活期存
  款帳戶開戶資料與交易明細、該支庫八十九年一月十三日合金東重營字第００九五
  號函及所附交易資料、世華聯合商業銀行三重分行八十九年三月一日世銀重字第三
  一二號函所附莊少華第00000000000 號帳戶交易紀錄等在卷可考。
六、又查房屋折損補償費用依各受損住戶受損程度比例發放，有發放名冊一份在卷可
    考。常勝公司因興建「三和家鄉」大樓造成包括被告在內之鄰近五十四戶受損時
    ，受損住戶曾成立自救會，該會於八十四年二月十二日晚間七時三十分許，曾假
    三重市○○街二十三號召開八十四年度第一次會議，會中臨時動議議決四成之折
    損金暫由里長（即被告）保管，以防施工緊急突發搶救之用及與訴訟時支出。迄
    八十五年六月十六日晚間八時許，自救會假上址召開八十五年會議，會中決議自
    即日起受損住戶至里長辦公室領取折損補償金，並宣布自救會自即日起解散，有
    自救會會會議紀錄二紙可稽。被告嗣簽發其在臺灣省合作金庫東三重支庫第0049
    1-4 號帳戶支票共四十六紙，票載日期均為八十五年六月二十五日，分別發放予
    除己○○、甲○○、侯廖彩玉、丙○○、陳蔡蕉、及賴李茶等六人以外之其他受
    損住戶，亦有支票影本四十六紙、發放名冊一份、及臺灣省合作金庫東三重支庫
    八十八年十二月二十九日合金東重營字第五五二九號函、八十九年二月二十九日
    合金東重營字第０八九三號函所附被告第004914號支票存款帳戶交易紀錄可查。
七、其中受損住戶己○○、甲○○、侯廖彩玉、丙○○、陳蔡蕉、及賴李茶等六人之
    折損補償費用分別為八萬六千八百七十二元、三萬七千四百二十元、二萬五千九
    百二十元、二萬九千八百六十八元、十萬六千六百五十二元、及三萬九千六百十
    二元，係於八十五年五月二十四日直接向丁○○領取，有告訴人所提之己○○等
    人簽領之收據、支票影本各六紙、及名冊一份附於偵查卷可稽。證人戊○○於本
    院調查時證稱：房屋修復費用及折損補償費用均有領到，伊拿到支票後大約一年
    才去提領，自救會開會伊大部分有去參加，關於折損補償費用開會時有提過暫不
    發放，因伊當天先離開，不清楚決議之結果如何等語（見本院八十八年五月十一
    日訊問筆錄）。證人甲○○於本院調查時證稱：補償費用係丁○○本人跟他兒子
    拿到伊住處發放，給一張支票，並稱係里長不在，自救會開會伊每次均有去，有
    決議補償費用暫由里長保管等語（見本院八十八年六月二十二日訊問筆錄）。證
    人侯廖彩玉於本院調查時證稱：伊未去參加自救會議，但有聽其他住戶說過補償
    金暫不發放之事等語（見本院八十八年六月二十二日訊問筆錄）。證人賴李茶之
    子賴顯榮於本院調查時證稱：折損補償費用係丁○○主動拿到伊家給伊的，給的
    是支票，因房子蓋好了，丁○○急著要申請執照，那時里長尚未通知領取補償費
    ，伊開會未去，但鄰居有說補償費二百三十萬元先放里長處等語（見本院八十八
    年七月六日訊問筆錄）。證人丙○○於本院調查時證稱：折損補償費用係丁○○
    的兒子叫伊去領的，收據是領支票時簽的，共拿過二次錢，一次是丁○○的兒子
    主動拿三罐鮑魚罐頭至伊住處，要伊去三和家鄉領錢，那次領七萬多元，另一次
    是丁○○的兒子通知伊去工地領了二萬多元，伊拿到錢後有跟里長說，里長當時
    說拿到就好，自救會開會伊有時有去，有時沒去，不知道補償金先由里長保管之
    事等語（見本院八十八年八月三十一日訊問筆錄）。是己○○等六人之折損補償
    費用係由告訴人方面主動發放之事實應可採信。
八、被告收取告訴人交付之二百三十萬元折損補償費用，既經自救會於八十四年二月
    十二日議決先由被告暫行保管，迄八十五年六月十六日始再決議發放，被告旋即
    簽發除己○○等六戶外共四十六紙支票分別由受損住戶領取，有會議紀錄及上開
    證人證言可稽，且證人甲○○等又係告訴人聲請傳喚到庭，是被告此部分所辯，
    應堪採信，告訴人空言指摘上開自救會會議紀錄係屬偽造云云，即不足採。又告
    訴人於折損補償金發放完畢後，於八十七年二月二十三日委由李祖麟律師發函予
    被告，促其將己○○等六戶補償金共三十二萬六千三百四十四元返還，被告遂以
    存證信函通知告訴人至長泰里辦公室領回該六戶補償金，繼於同年三月二十四日
    將六戶補償金簽發如附表二所示支票六紙交予李祖麟律師收執，有李律師簽具之
    收據一紙及附表二所示支票六紙附於偵查卷可查。
九、再查依告訴人與被告均不爭執之常勝公司與受損住戶於八十四年四月二十日簽定
    之協議書記載，關於五百萬元保證金部分，係約定「於三和家鄉大樓完工使用執
    照核發請領一年後，在未繼續損及鄰房前提之前提下，無條件返還予常勝公司」
    ，是該五百萬元保證金之返還係以該大樓領得使用執照一年後，且未繼續損及鄰
    房，作為停止條件。經查該工地使用執照係於八十六年一月三日核發，有臺北縣
    政府工務局八十八年九月三十日八八北工使字第Ｂ一一五０五號函、及告訴人庭
    提之捌拾陸重使字第零貳伍號使用執照各一紙在卷足憑。被告係於八十八年三月
    十二日在臺北縣三重市調解委員會與時任常勝公司負責人之葉春鎰成立調解，並
    於同日自前開長泰里守望相助敦親睦鄰委員會活期存款帳戶內提領五百萬元，購
    買臺灣省合作金庫東三重支庫簽發臺灣銀行總行營業部面額五百萬元之支票一紙
    ，交予常勝公司作為保證金之返還，有調解書及支票影本各一紙可查。
十、綜上所述，關於受損住戶折損補償費用，既係經自救會之決議由告暫行保管，迄
    八十五年六月十六日再經自救會決議發放，被告旋即簽發支票分別交予受損住戶
    領取，而己○○、甲○○、侯廖彩玉、丙○○、陳蔡蕉、及賴李茶等六人之折損
    補償費用係由告訴人主動發放，被告嗣後亦將六人之補償費用三十二萬六千三百
    四十四元簽發支票交予告訴人委任之李祖麟律師，是尚難認被告就己○○等六人
    之折損補償費用有何侵占之可言。雖其間被告將二百三十萬元之折損補償費用先
    後分別辦理定期存款賺取利息，然辦理定存僅係被告保管該筆款項之方式之一，
    該二百三十萬元既係告訴人給付受損住戶之折損補償費用，對於該筆款項付出後
    ，受損住戶如何決議處理，告訴人自屬無從置喙。又自救會僅決議該筆折損補償
    費用由被告保管，但未決議其保管方式，被告將之放置定期存款，待自救會決議
    發放，被告旋簽發支票交予各住戶領取，被告所為尚難認有何違法之處，至於放
    置定期存款期間之利息收入，被告有無權利收取，抑或應歸諸各受損住戶，要屬
    民事上之權利歸屬問題，告訴人對此利息收入並無任何收取權利，自非侵占罪之
    被害人。至五百萬元之保證金部分，前揭協議書係約定「於三和家鄉大樓完工使
    用執照核發請領一年後，在未繼續損及鄰房前提之前提下，無條件返還予常勝公
    司」，是該保證金之返還係以三和家鄉大樓領得使用執照一年後，且未繼續損及
    鄰房，作為停止條件，且該協議亦未就被告保管保證金之方式作約定，被告將之
    放置定期存款，待大樓完工取得使用執照後，經調解委員會之調解，被告於八十
    八年三月十二日將該保證金以臺灣銀行支票交予時任常勝公司負責人之業春鎰，
    亦難認被告放置定期存款有何違法之可言，至期間之利息收入，該協議內容既僅
    約定返還五百萬元保證金，利息部分同前理，告訴人自亦無由置喙。本案被告利
    用保管折損補償費用及保證金期間，以放置定期存款之方式賺取利息，其動機是
    否為圖一己之利，或如被告於本院審理時所稱，賺取之利息將用於長泰里之公益
    事業，固有待時日觀察，但就己○○等六人之折損補償費用及保證金部分，被告
    無侵占之行為已見前述，而就利息收入部分，被告與告訴人或受損住戶間亦無所
    謂之持有關係存在，與侵占罪之構成要件尚屬又間。此外復查無其他積極證據足
    資證明被告有何不法所有之侵占行為，揆諸首揭條文規定及判例意旨，被告此部
    分犯行尚屬無由證明，惟公訴意旨認此部分與被告前開有罪部分有裁判上一罪之
    連續犯關係，爰不另為無罪判決之諭知。
參、末查丁○○於八十七年三月五日係以常勝公司名義，自任法定代理人，向臺灣板
    橋地方法院檢察署檢察官提起告訴，雖依卷附常勝公司設立及變更登記資料所示
    ，該公司業於八十七年一月二十日將負責人變更登記為葉春鎰，提起告訴之合法
    性容有爭議，惟查丁○○嗣於八十八年二月十二日檢察官起訴前以個人名義追加
    告訴人，而觀諸附表一編號一、二所示二支票係由丁○○個人簽發，編號二、三
    所示支票係由常勝公司與丁○○簽發，其告訴形式上應認已補正，附此敘明。
據上論斷，應依刑事訴訟法第二百九十九條第一項前段，刑法第三百三十五條第一項
，罰金罰鍰提高標準條例第一條前段判決如主文。
本案經檢察官高俊申到庭執行職務。
中      華      民      國      八 十 九    年    三    月   二 十 四   日
                                   臺灣板橋地方法院刑事第四庭
                                       法  官  談      虎
右正本證明與原本無異。
如不服本判決，應於判決送達後十日內向本院提出上訴狀。
                                       書記官  彭  麗  紅
中      華      民      國八 十 九    年    四    月      七      日
附表一
 ┌──┬─────┬─────┬──────┬─────┬──────┐
 │編號│ 票  號   │ 票載日期 │   金額     │發 票 人  │ 付 款 人   │
 │    │          │          │  新臺幣    │          │            │
 ├──┼─────┼─────┼──────┼─────┼──────┤
 │ 一 │TB0000000 │84. 6. 25 │  800,000元 │ 丁○○   │華南商業銀行│
 ├──┼─────┼─────┼──────┤          │三重分行三和│
 │ 二 │TB0000000 │84. 7. 29 │1,500,000元 │          │辦事處      │
 ├──┼─────┼─────┼──────┼─────┤            │
 │ 三 │TB0000000 │84. 3. 13 │4,000,000元 │常勝建設開│            │
 ├──┼─────┼─────┼──────┤發有限公司│            │
 │ 四 │TB0000000 │84. 5. 6  │1,000,000元 │丁○○    │            │
 └──┴─────┴─────┴──────┴─────┴──────┘
附表二
┌──┬─────┬─────┬─────┬───┬─────┬────┐
│編號│ 票  號   │ 票載日期 │  金額    │發票人│ 付 款 人 │ 帳 號  │
│    │          │          │ 新臺幣   │      │          │        │
├──┼─────┼─────┼─────┼───┼─────┼────┤
│ 一 │YS0000000 │87. 3. 24 │ 86,872元 │乙○○│臺灣省合作│00491-4 │
├──┼─────┼─────┼─────┤      │金庫東三重│        │
│ 二 │YS0000000 │87. 3. 24 │ 29,868元 │      │支庫      │        │
├──┼─────┼─────┼─────┤      │          │        │
│ 三 │YS0000000 │87. 3. 24 │ 25,920元 │      │          │        │
├──┼─────┼─────┼─────┤      │          │        │
│ 四 │YS0000000 │87. 3. 24 │ 37,420元 │      │          │        │
├──┼─────┼─────┼─────┤      │          │        │
│ 五 │YS0000000 │87. 3. 24 │106,652元 │      │          │        │
├──┼─────┼─────┼─────┤      │          │        │
│ 六 │YS0000000 │87. 3. 24 │ 39,612元 │      │          │        │
└──┴─────┴─────┴─────┴───┴─────┴────┘


司法院資訊處製作；財團法人民間司法改革基金會備份。
